臺灣高等法院民事判決
109年度重上國字第12號
上  訴  人  巴菲投資有限公司


法定代理人  香港商CROSSING CONTRACTING LIMITED

訴訟代理人  周志安律師
被 上訴 人  臺北市中山地政事務所

法定代理人  曾錫雄  
訴訟代理人  林光彥律師
            楊蕙謙律師
上列當事人間請求國家賠償事件，上訴人對於中華民國109年9月
11日臺灣臺北地方法院109年度重國字第4號第一審判決提起上訴
，本院於110年10月26日言詞辯論終結，判決如下：
    主  文
上訴駁回。
第二審訴訟費用由上訴人負擔。
    事實及理由
壹、程序方面：
    被上訴人之法定代理人原為張麗美，於訴訟進行中變更為曾
    錫雄，並經其具狀聲明承受訴訟（見本院卷第291至294頁）
    ，於法相符，應予准許。
貳、實體方面：
一、上訴人主張：伊由唯一股東即香港商CROSSING CONTRACTING
     LIMITED（下稱香港商CROSSING公司）於民國（下同）103
    年11月24日設立登記，並指派陳暐皓、伍尚怡為經理人。伊
    前經香港商CROSSING公司董事伍偉民以新臺幣（下同）3538
    萬元購買門牌號碼：臺北市○○區○○街000號8樓房地及地下室
    車位2個（下稱系爭房地），已於104年3月5日移轉登記至伊
    名下。嗣陳暐皓未經伊同意及授權，於106年12月26日向被
    上訴人申請將系爭房地所有權移轉登記予訴外人陳宏亦，詎
    被上訴人所屬公務員未依土地登記規則第42條第1項、第34
    條第1項第5款、申請土地登記應附文件法令補充規定（下稱
    補充規定）第41點第3項第3款規定，審查法人代表人資格證
    明文件，另陳暐皓固為伊經理人，但並無處分伊不動產之權
    限，且被上訴人所屬公務員未依補充規定第12點規定、內政
    部109年5月15日台內地字第1090118084號函（下稱內政部10
    9年5月15日函）命陳暐皓提出經董事同意之書面授權文件，
    即准許系爭房地所有權之移轉，顯有過失，系爭房地因而遭
    陳暐皓盜賣，致伊財產權受到侵害，被上訴人自應負賠償責
    任。爰依國家賠償法第2條第2項前段、土地法第68條第1項
    前段規定，擇一求為命⑴被上訴人應給付伊3538萬元，及自1
    08年10月19日起至清償日止，按年息5％計算之利息。⑵願供
    擔保，請准宣告假執行之判決。
二、被上訴人則以：上訴人設立登記表所列營業項目包含不動產
    買賣業，可知上訴人係民法第554條第3項所定以買賣不動產
    為營業之商號，陳暐皓則為以買賣不動產為營業之商號經理
    人，依民法第554條第1項、第3項規定，陳暐皓有為管理上
    之一切必要行為之權，且不必書面授權，即得對於系爭房地
    買賣或設定負擔。且上訴人係有限公司，僅設董事1人而無
    董事會設置，自無經董事會決議之書面授權文件，伊所屬公
    務員未要求上訴人提出該不存在之文件，並無不法。另依臺
    北市政府103年11月24日府產業商字第10390176910號函（下
    稱臺北市政府103年11月24日函）記載，陳暐皓為上訴人法
    人董事香港商CROSSING公司之自然人代表，有代表上訴人行
    使職務之一般性權限，就買賣及移轉系爭房地自有權限。退
    步言，縱認上訴人請求有理由，惟上訴人就系爭房地之買賣
    對陳宏亦享有買賣價金債權，依民法第216條之1規定，上訴
    人請求賠償金額應扣除所受利益等語，資為抗辯。
三、本件經原審判決駁回上訴人之訴及假執行聲請，上訴人不服
    提起上訴，並上訴聲明：⑴原判決廢棄。⑵被上訴人應給付上
    訴人3538萬元，及自108年10月19日起至清償日止，按年息5
    ％計算之利息。被上訴人則答辯聲明：上訴駁回。
四、兩造不爭執之事實（見原審卷第226、265、267頁）：
　㈠上訴人由唯一股東即香港商CROSSING公司於103年11月24日設
    立登記，並指派陳暐皓、伍尚怡為經理人。
　㈡上訴人前購入系爭房地，並於104年3月5日完成移轉登記。
  ㈢上訴人經理人陳暐皓於106年12月26日向被上訴人申請以買賣
    為原因，將系爭房地移轉登記予陳宏亦，被上訴人已於106
    年12月28日完成移轉登記。
五、得心證之理由：
  ㈠上訴人依國家賠償法第2條第2項前段規定請求被上訴人負賠
    償責任，有無理由？
　⒈按公務員於執行職務行使公權力時，因故意或過失不法侵害
    人民自由或權利者，國家應負損害賠償責任，國家賠償法第
    2條第2項前段定有明文。又國家賠償法第2條第2項前段所定
    之國家賠償責任，以公務員之故意或過失不法行為，與損害
    之發生，有相當因果關係（即責任成立之相當因果關係）為
    其成立要件，如不合於此項成立要件，即難謂有國家賠償請
    求權存在（最高法院102年度台上字第312號判決意旨採相同
    見解）。
　⒉次按經理人對於第三人之關係，就商號或其分號，或其事務
    之一部，視為其有為管理上之一切必要行為之權；經理人，
    除有書面之授權外，對於不動產，不得買賣，或設定負擔；
    前項關於不動產買賣之限制，於以買賣不動產為營業之商號
    經理人，不適用之，民法第554條第1項、第2項、第3項分別
    著有規定。經查，依上訴人之有限公司設立登記表記載，上
    訴人之所營事業包括「…3.住宅及大樓開發租售業。4.工業
    廠房開發租售業。…8.不動產買賣業。…」（見原審卷第304
    頁），是上訴人係以買賣不動產為營業之商號，陳暐皓為以
    買賣不動產為營業之商號經理人，應堪認定。而民法第554
    條規定經理人除經書面授權外，對於不動產不得任意買賣或
    設定負擔，乃因一般商號就上開事項於商號關係較為鉅大，
    故須由商號所有人以書面特別授權。上訴人既以不動產買賣
    為業，房地買賣即為其本身一般業務，即無庸另以書面授權
    （最高法院85年度台上字第1813號判決意旨採相同見解），
    經理人陳暐皓亦得為之，故陳暐皓有權代理上訴人將系爭房
    地出售並移轉登記予陳宏亦，自屬無疑。
　⒊再按土地登記規則第34條第1項規定：「申請登記，除本規則
    另有規定外，應提出下列文件：一、登記申請書。二、登記
    原因證明文件。三、已登記者，其所有權狀或他項權利證明
    書。四、申請人身分證明。五、其他由中央地政機關規定應
    提出之證明文件。」，第42條第1項、第2項規定：「申請人
    為法人者，應提出法人登記證明文件及其代表人之資格證明
    。其為義務人時，應另提出法人登記機關核發之法人及代表
    人印鑑證明或其他足資證明之文件…（第1項）。前項應提出
    之文件，於申請人為公司法人者，為法人登記機關核發之設
    立、變更登記表或其抄錄本、影本（第2項）。」。依上規
    定，如辦理系爭房地所有權移轉登記，須提出「登記申請書
    」、「登記原因證明文件」、「所有權狀或他項權利證明書
    」、「申請人身分證明」及「法人登記機關核發之設立、變
    更登記表或其抄錄本、影本」。本件依土地登記申請書之申
    請人欄、土地建築改良物買賣所有權移轉契約書之訂立契約
    人欄所載，義務人（出賣人）為巴菲投資有限公司，代表人
    為香港商CROSSING公司，經理人為陳暐皓，權利人（買受人
    ）為陳宏亦（見原審卷第280、282頁），是陳暐皓係以上訴
    人經理人身分將系爭房地出賣予陳宏亦，並辦理系爭房地之
    所有權移轉登記，並提出土地登記申請書、土地建築改良物
    買賣所有權移轉契約書、系爭房地土地所有權狀及建物所有
    權狀、陳暐皓及陳宏亦身分證影本、上訴人之有限公司設立
    登記表及臺北市政府103年11月24日函（其上記載陳暐皓為
    香港商CROSSING公司之代表人）（見原審卷第279至299頁）
    ，而土地登記申請書、土地建築改良物買賣所有權移轉契約
    書上之上訴人公司印文、代表人印文，均與上訴人之有限公
    司設立登記表上之公司印章欄、代表公司負責人印章欄之印
    文相符，已符合土地登記規則所規定應具備之文件。準此，
    被上訴人所屬公務員准許該申請而為系爭房地之所有權移轉
    登記，難認有何過失。
　⒋上訴人雖主張：被上訴人所屬公務員未依土地登記規則第42
    條第1項、第34條第1項第5款、補充規定第41點第3項第3款
    規定，審查法人代表人資格證明文件云云。然查，土地登記
    規則第34條第1項第5款、補充規定第41點第3項第3款規定之
    「法人代表人資格證明」，即係土地登記規則第42條第1項
    規定之「…法人…及其代表人之資格證明」，而依土地登記規
    則第42條第2項規定，法人代表人資格證明文件，於申請人
    為公司法人時，乃指法人登記機關核發之設立、變更登記表
    或其抄錄本、影本。而陳暐皓就此業提出上訴人登記機關臺
    北市政府核發之有限公司設立登記表、臺北市政府103年11
    月24日函（見原審卷第290至295頁），該設立登記表載明上
    訴人之代表人為香港商CROSSING公司，陳暐皓係上訴人之經
    理人，臺北市政府103年11月24日函說明欄二及副本收受人
    欄並記載陳暐皓為香港商CROSSING公司之代表人，自難謂被
    上訴人所屬公務員未審查上訴人代表人資格證明文件。故上
    訴人此部分主張，實非可採。
　⒌上訴人另主張：被上訴人所屬公務員未依補充規定第12點規
    定、內政部109年5月15日函命陳暐皓提出經董事同意之書面
    授權文件云云。但查，補充規定第12點規定：「公司經理人
    代理公司為不動產之處分或設定負擔申請登記時，應檢附經
    董事會決議之書面授權文件。…」，惟公司法就有限公司並
    未如股份有限公司於第192條以下設置「董事會」之組織，
    陳暐皓自無從提出經上訴人董事會決議之書面授權文件，故
    被上訴人所屬公務員未命陳暐皓提出經上訴人董事會決議之
    書面授權文件，尚無不合。再者，由內政部109年5月15日函
    說明欄內容：「一、按補充規定第12點規定略以…。又公司
    法107年8月1日修正，…開放非公開發行股票之公司得不設置
    董事會，爰增訂該法第192條第2項規定…」等語（見本院卷
    第39、41頁），可知該函係針對107年8月1日修正之公司法
    第192條第2項規定所為解釋，適用對象乃未設董事會之股份
    有限公司，上訴人既為有限公司，有限公司復未準用公司法
    第192條規定，即不在內政部109年5月15日函之適用範圍。
    況本件係於106年12月間辦理系爭房地之所有權移轉登記，
    乃在107年8月1日公司法第192條第2項規定修正前，內政部1
    09年5月15日函就107年8月1日修正之公司法第192條第2項規
    定所為解釋自無從適用在本件。上訴人就此主張，亦難憑採
    。
　⒍綜上，本件與國家賠償法第2條第2項前段規定所定要件容有
    未合，上訴人依國家賠償法第2條第2項前段規定請求被上訴
    人負賠償責任，自非有理。
　㈡上訴人依土地法第68條第1項前段規定請求被上訴人負賠償責
    任，有無理由？
    按因登記錯誤遺漏或虛偽致受損害者，由該地政機關負損害
    賠償責任，土地法第68條第1項本文規定明確。本件上訴人
    未具體指明被上訴人所屬公務員就系爭房地之所有權移轉登
    記有何登記錯誤遺漏或虛偽之情事，並提出相關證據證明，
    則上訴人依土地法第68條第1項前段規定請求被上訴人負賠
    償責任，亦屬無據。
六、綜上所述，上訴人依國家賠償法第2條第2項前段、土地法第
    68條第1項前段規定，請求被上訴人應給付上訴人3538萬元
    ，及自108年10月19日起至清償日止，按年息5％計算之利息
    ，核非有據，不應准許。原審為上訴人敗訴之判決，及駁回
    其假執行之聲請，並無不合。上訴意旨指摘原判決不當，求
    予廢棄改判，為無理由，應予駁回。
七、本件事證已臻明確，兩造其餘攻擊防禦方法及未經援用之證
    據，經核與判決之結果不生影響，爰不逐一論述，附此敘明
    。
八、據上論結，本件上訴為無理由。依民事訴訟法第449條第1項
    、第78條，判決如主文。
中　　華　　民　　國　　110 　年　　11　　月　　23　　日
                  民事第十庭    
                      審判長法  官  黃嘉烈
                            法  官  何君豪
                            法  官  張文毓
正本係照原本作成。
如不服本判決，應於收受送達後20日內向本院提出上訴書狀，其
未表明上訴理由者，應於提出上訴後20日內向本院補提理由書狀
（均須按他造當事人之人數附繕本）上訴時應提出委任律師或具
有律師資格之人之委任狀；委任有律師資格者，另應附具律師資
格證書及釋明委任人與受任人有民事訴訟法第466條之1第1項但
書或第2項所定關係之釋明文書影本。如委任律師提起上訴者，
應一併繳納上訴審裁判費。
中　　華　　民　　國　　110 　年　　11　　月　　23　　日
　　　　　　　　　　　　　
　　　　　　　　　　　　　  書記官  劉文珠